臺灣高等法院高雄分院刑事判決　　 93年度上更(一)字第330號
上　訴　人　台灣高雄地方法院檢察署檢察官
被　　　告　乙○○（原名蔡淑真）
選任辯護人　蘇吉雄　律師
　　　　　　陳雅娟　律師
上列上訴人因被告誣告案件，不服臺灣高雄地方法院89年度上訴
字第1590號中華民國第一審判決（起訴案號：臺灣高雄地方法院
檢察署88年度偵字第29832號），提起上訴，本院判決如下：
     主  文
上訴駁回。
    理  由
一、公訴意旨略以：被告乙○○（原名蔡淑真）因遭被害人甲○○懷疑與被害人之夫謝文良有通姦行為（乙○○之妨害婚姻
    犯行，業經另案判決有罪確定），於88年6 月29日凌晨零時
    30分許，被害人甲○○與其女丙○○會警一同進入被告租予
    被害人之夫謝文良之高雄縣湖內鄉○○村○○路105 巷6 弄
    5 號12樓之8 （以下簡稱系爭房屋）屋內，當時被告亦在屋
    內，被害人甲○○、丙○○二人乃經被告之默示及謝文良之
    同意進入。惟事後被告竟向臺灣高雄地方法院提起自訴被害
    人甲○○、丙○○無故侵入住宅之妨害自由罪，嗣經臺灣高
    雄地方法院以88年度自字第564 號判決無罪確定，因認被告
    乙○○涉有刑法第169 條第1 項之誣告罪嫌。
二、按犯罪事實應依證據認定之，無證據不得推定其犯罪事實，
    又不能證明被告犯罪者，應諭知無罪之判決，刑事訴訟法第
    154 條第2 項、第301 條第1 項分別定有明文。再按，誣告
    罪之成立，以告訴人所訴被訴人之事實完全出於虛構為要件
    ，若係出於誤會或懷疑有此事實而為申告，所告又非全然無
    因，而在積極方面尚無證據證明告訴人確係故意虛構者，仍
    不能以誣告罪論處。且誣告罪之成立以意圖他人受刑事處分
    或懲戒處分，而為虛偽之告訴告發報告者為要件，所謂虛偽
    係指明知無此事實故意捏造而言，若告訴人誤認有此事實或
    以為有此嫌疑，自不得指為虛偽，即難以誣告罪相繩，最高
    法院44年度台上字第892 號、43年度台上字第251 號、46年
    度台上字第927 號、40年度台上字第88號判例分別明揭上旨
    。
三、公訴人認被告乙○○涉有誣告罪嫌，無非係以被害人甲○○
    、丙○○於88年6 月29日當天進入被告所有之系爭屋內時，
    係由著制服之警員會同進入，而被告當時並未表示反對意思
    、亦未要求被害人2 人退出，且被告於其被訴妨害婚姻案件
    中曾稱「因有人按門鈴，我就讓被害人2 人與警員進入屋內
    」等語之情形為論罪依據。
四、訊據被告乙○○堅決否認有何誣告犯行，辯稱：系爭房屋於
    88年5 月初即借予謝文良居住使用，伊是間接占有人並非直
    接被害人，自不得提起自訴，是被告自訴甲○○、丙○○無
    故侵入住宅，並無使甲○○、丙○○受刑事處分之虞，雖被
    告意在使人受刑事處分，亦不能成立誣告罪嫌；又伊當時在
    浴室，係謝文良開門讓甲○○、丙○○進入，並非伊開門，
    且甲○○進入後翻櫃子，拿相機拍照，伊即質問幹什麼，雙
    方激烈吵架，警員即帶回警局、亦無默示同意其進入，甲○○母女是未經伊同意就自行進入，所以伊認為她們是無故侵
    入住宅等語。
五、經查：
    (一)被告與甲○○之夫謝文良在高雄縣湖內鄉○○村○○路
        105 巷6 弄5 號12樓之8 同居相姦，於88年6 月29日凌
        晨零時30分許，為謝文良之妻甲○○會同警員查獲之事
        實，業據本院89年度上易字第752 號判決被告連續與有
        配偶之人相姦，累犯，處有期徒刑三月確定在案。而系
        爭房屋為被告所有，並與謝文良在該屋同居，亦據被告
        於妨害婚姻案件警詢時供承：「我與謝文良同居之房子
        （套房）是我自己所有」、「我與謝文良自87年10間開
        始同居在高雄縣湖內鄉○○村○○路105 巷6 弄5 號，
        至今88年6 月29日。」等語明確，並經本院調閱上開卷
        宗核閱無訛。足見系爭房屋為被告所有並居住使用中。
        是被告所辯系爭房屋於88年5 月初即借予謝文良居住使
        用，伊未居住系爭房屋，當天是南下與謝文良簽租約云
        云，不足採信。至證人謝文良附合其說稱：系爭房屋是
        被告借其使用，被告未居住該屋云云，亦無足取。則被
        告自訴甲○○、丙○○無故侵入住宅，自有使甲○○、
        丙○○受刑事處分之虞。茲應審究被告有無誣告故意及
        是否同意或默示同意甲○○、丙○○進入系爭房屋？
    (二)查於88年6 月29日凌晨零時30分許，甲○○、丙○○會
        同警員陳榮顯、阮朝欽前往系爭房屋捉姦，係由甲○○
        之夫謝文良開門讓甲○○、丙○○進入屋內，二位警員
        站在門口未進入，當時被告在浴室內，被告從浴室出來
        ，甲○○持相機照相，指責被告妨害家庭，雙方發生爭
        吵，並互有拉扯推擠等情，此為被告與被害人甲○○所
        均不否認，並據證人即警員阮朝欽於本院證稱：「．．
        到現場我們先按鈴，約五分鐘，謝文良就來開門，甲○○母女進入，我與陳榮顯在門外，沒有看到被告，甲○○說會不會躲在浴室，被告出來，甲○○拿相機拍照。
        」、「她們有吵架，甲○○也講一些妨害家庭的話。」
        （見本院上訴卷第84、85頁），證人謝文良於本院亦證
        稱：「她（乙○○）從廁所出來後，就問告訴人（甲○○）為何翻他的櫃子，她們就吵起來了，互相推來推去
        。警員就在外面講，你們不要吵了，有事到警局，．．
        然後，我們就到警察局。」（見本院上更一卷審理筆錄
        ），又證人即警員陳榮顯於被告另案被訴妨害婚姻案件
        之原審審理時亦證述明確（筆錄影本附於本案偵查卷第
        34 頁）， 由此可知，案發當天並非由被告自行開門讓
        被害人甲○○、丙○○進入，從而，被告於主觀或客觀
        上絕無明示同意被害人進入屋內之可能，先予敘明。
  （三）公訴人認被告有默示同意甲○○、丙○○進入屋內，又
        被告自訴甲○○、丙○○無故侵入住宅案件，原審88年
        自字574 號妨害自由案件之判決書中，雖亦認定被告係
        「默示同意」被害人進入屋內等情，然查，「所謂默示
        之意思表示，係指依表意人之舉動或其他情事，足以間
        接推知其效果意思者而言，若單純之沈默，除有特別情
        事，依社會觀念可認為一定意思表示者外，不得謂為默
        示之意思表示。」最高法院著有29年度上字第762 號判
        例可資參照。本件被告與甲○○被害人之配偶謝文良在
        系爭房屋同居相姦之事實，有如前述，並有本院89年度
        上易字第752 號妨害婚姻案件之刑事判決書1 份在卷可
        憑。衡諸常情，被告與謝文良在系爭房屋相姦，甲○○
        會同警員前往捉姦，被告避之唯恐不及，主觀上自不可
        能同意警員或被害人進入其屋內，且被告自浴室出來，
        見被害人甲○○、丙○○己進入屋內拍照，雙方發生爭
        吵並互相拉扯推擠，依被告舉動客觀上顯無默示同意甲○○、丙○○進入屋內可言。
    (四)又按有明顯事實足信為有人在內犯罪而情形急迫者。雖
        無搜索票，得逕行搜索，刑事訴訟法第131 條第1 項第
        3 款固定有明文，惟甲○○、丙○○於88年6 月29日晚
        間凌晨零時30分許會同警員陳榮顯、阮朝欽前往系爭房
        屋捉姦，係於前（28日)晚8時許即在現場埋伏等候，俟
        見屋內關燈後，始按鈴敲門進入，此據被害人甲○○於
        本院（見本院上訴卷第85頁）及另案妨害婚姻案件（見
        原審88年度易字第4204號卷第67頁）陳述明確。被告與
        謝文良兩人孤男寡女深夜共處一室，固有事實足信為被
        告與謝文良在內通姦、相姦；然甲○○既於案發前晚8
        時許即在現場埋伏等候，當有充裕時間報警聲請搜索票
        ，並無情形急迫可言，不符合逕行搜索要件，故會同前
        往之警員陳榮顯、阮朝欽站於門外，不便進入。而甲○○、丙○○係由謝文良開門進入屋內，被告未同意或默
        示同意進入，參以被害人甲○○、丙○○當天確實有進
        入被告屋內之客觀事實，被告因而認甲○○、丙○○無
        故侵入住宅，提起自訴，所訴之事實非完全出於虛構，
        亦非全然無因，尚難認與誣告罪之構成要件相符。
    (五)又被害人甲○○指稱：被告於其自訴甲○○、丙○○前
        開無故侵入住宅案件中，當庭陳稱：因甲○○不願撤回
        對伊與謝文良之妨害婚姻告訴，伊才對甲○○、丙○○
        提出該自訴案件，若甲○○願撤回前揭告訴，伊即不追
        究甲○○、丙○○之刑責等情，而認被告所提起上揭自
        訴，係出於虛搆，有誣告故意云云。然告訴乃論之罪，
        自訴人於第一審辯論終結前，得撤回其自訴，刑事訴訟
        法第325 條第1 項定有明文。本件被告自訴甲○○、丙○○無故侵入住宅案件，依刑法第308 條第1 項規定，
        係屬告訴乃論之罪。則被告提出該自訴後，於第一審辯
        論終結前是否撤回自訴，屬其權利，其以甲○○撤回妨
        害婚姻告訴為條件，其亦願撤回自訴，乃基於訴訟策略
        考量，權利之行使，難謂被告有誣告之犯意。
六、綜上所述，被告主觀上既認為被害人未經其同意即進入屋內
    ，被害人亦確有進入系爭房屋，並未故意捏造事實而提起自
    訴，所訴事實亦非全然無因，揆諸前揭判例，難認與誣告罪
    之構成要件相符。此外公訴人提出證明被告觸犯誣告罪嫌之
    證據，尚未達於通常一般之人不致有所懷疑，而得確信其為
    真實之程度，既仍存有合理之懷疑，即無從為被告有罪之認
    定。因此原審以不能證明被告犯罪而諭知無罪之判決，核無
    不合，檢察官上訴意旨，仍執前詞，非有理由，應予駁回。
據上論斷，應依刑事訴訟法第368條，判決如主文。
本案經檢察官陳建年到庭執行職務。
中　　華　　民　　國　　94　　年　　1 　　月　　21　　日
                  刑事第三庭    審判長法　官  周賢銳
                                      法　官  謝宏宗
                                      法　官  黃建榮
以上正本證明與原本無異。
如不服本判決應於收受本判決後10日內向本院提出上訴書狀，其
未敘述上訴理由者，並得於提起上訴後10日內向本院補提理由書
狀（均須按他造當事人之人數附繕本）「切勿逕送上級法院」。
中　　華　　民　　國　　94　　年　　1 　　月　　24　　日
                                      書記官  高惠珠
